【裁判字號】    89,訴,5449
【裁判日期】    900219
【裁判案由】    損害賠償
【裁判全文】
臺灣臺北地方法院民事判決  八十九年度訴字第五四四九號
    原      告  甲○○
    訴訟代理人  徐芳貴律師
    被      告  乙○○      住台北市○○街一二六巷二弄二號二樓
右當事人間因刑事附帶民事訴訟請求損害賠償事件，經刑事庭裁定移送前來，並為訴
之追加，本院判決如左：
    主    文
被告應給付原告新台幣伍萬元，及自民國八十九年十一月四日起至清償日止，按年息
百分之五計算之利息。
原告其餘之訴及追加之訴均駁回。
訴訟費用由被告負擔十分之一，餘由原告負擔。
本判決原告勝訴部分於原告以新台幣貳萬元供擔保後，得假執行。但被告如於假執行
程序實施前以新台幣伍萬元為原告預供擔保，得免為假執行。
原告其餘假執行之聲請駁回。
    事    實
甲、原告方面：
一、聲明：
（一）被告應給付原告新台幣（下同）五十萬元及自起訴狀繕本送達翌日起至清償日
      止，按年息百分之五計算之利息。
（二）被告應負擔費用，將本件最後事實審之刑事判決全部，以新聞類之五號字體刊
      登於中國時報第五版一日。
（三）原告願供擔保，請求宣告假執行。
二、陳述：
（一）民國（下同）八十九年二月初，乙○○接獲一封以電腦打字之匿名信，內載「
      麗珠你偷漢子‧‧‧」因為被告乙○○已守寡多年，對於此封不實且毀謗名譽
      之信函十分憤怒，而依寄信地點推斷，認為係原告甲○○所為，乃於八十九年
      四月十九日前往郭素春工作處所理論。當天雙方在林業實驗所政風室主任古慶
      集辦公室內調解，因被告乙○○情緒激動，數度欲衝向甲○○，古慶集乃請甲
      ○○先行離開，並婉言向乙○○表示，甲○○日後不會再和其有任何瓜葛。嗣
      於同年五月初，乙○○家中接到辱罵電話，認為是甲○○指使他人為之，乃於
      同年五月六日上午九時三十分許，衝進甲○○工作處即台北市○○路五十三號
      林業試驗所四樓，二人先發生口角，嗣甲○○之同事之同事唐凱軍為避免爭執
      擴大，乃將甲○○推進其辦公室內並將門帶上，乙○○即站在門口，意圖散佈
      於眾，在不特定多數人面前，指摘甲○○為「臭雞巴、爛查某、這對狗男女作
      的好事，年紀大的男人才會幹你，我才不把那種男人看在眼裡」等語，足以毀
      損甲○○名譽，被告所為，係犯刑法第三百十條第一項之誹謗罪，業經台灣台
      北地方法院檢察署檢察官偵查起訴，移送鈞院審理在案。因此原告名譽顯已受
      其侵害。按名譽乃人之第二生命，原告未婚，苟被破壞，不僅一生之奇恥，原
      告亦無面目見辦公室之長官及同事，精神上之打擊，不堪言狀。為求補救起見
      ，請判令被告依照刑事訴訟法第三百十五條規定，將判決書全部刊登本市中國
      時報一日，其費用由被告負擔。又名譽受不法侵害者，被害人雖非財產上之損
      害，亦得請求賠償相當之金額，民法第一百九十五條第一項有明文規定，故原
      告請求判令被告賠償損害金五十萬元。
（二）「不法侵害他人之名譽‧‧‧被害人雖非財產上之損害，亦得請求賠償相當之
      金額，其名譽被侵害者，並得請求回復名譽之適當處分」為民法第一百九十五
      條第一項所名定，「所謂相當，自應以實際加害情形與其名譽影響是否重大，
      及被害者之身分地位與加害者之經濟狀況等關係定之」，最高法院四十七年台
      上字第一二二一號判例可資參照。查原告係未婚之單身女子，潔身自愛，長年
      服務公職，並無如被告所指之私生活糜爛不堪之情節，被告多次騷擾，原告均
      隱忍以和為貴，孰料被告不知節制，在原告工作之公眾場所破壞原告之名譽，
      令不知情者誤認原告品行不端，原告所受之精神痛苦非金錢所能彌補，爰依法
      請求如訴之聲明第一項所示。至於被告抗辯原告應提出此部分實際受損之憑證
      云云，係未明法文要旨，不足採信。原告之人格名譽既遭被告破壞，原告請求
      將其刑事誹謗案件（台灣台北地方法院八十九年度易字第一四四七號刑事判決
      ）最後事實審判決刊登於中國時報，以回復原告名譽，生警惕之作用自屬適當
      ，至於被告欲以存證信函所附之道歉內容代之，查信函受文者為原告單位之政
      風室主任，並不足以填補被告在公開之場所用不堪之下流言詞毀損原告名譽所
      形成之廣泛損害。
乙、被告方面：
一、聲明：
（一）原告之訴駁回。
（二）本件判決如有不利被告之部分請准予提供擔保免為假執行。
二、陳述：
（一）按「關於侵權行為賠償損害之請求權，以受有實際之損害為成立要件」，最高
      法院十九年上字三一五○號著有判例。而原告即主張之損害自應提供受損害之
      憑單，否則即應駁回其請求。
（二）被告於本案刑事判決前以存證信函向原告函示道歉之意，奈原告於拆信觀諸內
      容後以「拒收」理由退回，原告請求高額之精神慰藉金無非以受相當之損害，
      惟衡諸當時之人員稀少且雙方均有類似之言語，原告之精神損害有限，且依民
      事抵銷原則，駁回此部分原告之訴。
（三）原告復請求「將刑事誹謗案件（台灣台北地方法院八十九年度易字第一四四七
      號刑事判決）最後事實審判決全文刊載於中國時報一日以召示被告之錯誤，回
      復原告名譽，生警惕之作用‧‧‧至於被告欲以存證信函所負之道歉內容代之
      ，查信函受文者為原告單位之政風室主任云云」，惟查被告於存證信函附件附
      載道歉啟示，本函件雖遭原告拒收退回，然副本已送達原告任職單位政風室主
      任古慶集先生，此有郵件收件回執可稽，受文者並非政風室主任古慶集一人，
      原告謂受文者為原告單位之政風室主任一人顯見錯誤。且該存證信函退回時信
      封已遭開啟，並於信封書拒收二字，而雙掛號回執亦於後寄回，並蓋有原告任
      職單位之收發章，顯見原告確已開啟本信件，本存證函當已送達。又該存證信
      函有內容及附件（附件為道歉啟事）原告單位政風室主任古慶集先生收信後當
      依函示予以張貼，並得知其於收信後即報請原告任職單位林業試驗所所長知悉
      本事。查原告訴請將刑事判決全部，以新聞類之五號字體刊登於中國時報第五
      版一日所需費用驚人絕非被告能力可及亦非合理，且事發地點為林業試驗所四
      樓，被告委請公布之道歉啟事倘經張貼後於該單位之布告欄，穿梭往來員工、
      訪客均可輕而易見，被告於該道歉啟示已詳載被告之意，相信對原告道歉之意
      已有相當程度之表示，而今原告除要求高額損害賠償外竟又施子大開口請求刊
      載刑事判決全文於國內廣告單價頗高之新聞紙，顯非有理。按該道歉啟示之內
      容與刊載刑事判決應屬相同之方式，當足以表示被告之歉意，且本事件當應告
      一段落而免兩造訟累故無誇大宣揚之必要，原告訴請刊登新聞指之請求應予駁
      回。
（四）按因故意或過失，不法侵害他人之權利者，負損害賠償責任。不法侵害他人知
      名譽者，被害人雖非財產上之損害，亦得請求賠償相當之金額，其名譽被侵害
      者，並得請求賠償相當之金額，其名譽被侵害者，並得請求為回復名譽之適當
      處分，本案業於九十年一月二十日經第二審判決維持第一審之科罰金四千元之
      判決，而原告為此依法請求侵權行為損害賠償五十萬元。惟名譽被侵害者者雖
      許被害人請求以金錢賠償，但其損失原非如財產損失之有價額可以計算，究竟
      如何始認為相當，自得由法院斟酌情形定其數額；名譽被侵害者，關於非財產
      上之損害，加害人雖亦負賠償責任，但以相當之金額為限，民法第一百十五條
      第一項定有明文，所謂相當，自應以實際加害情形與其名譽影響是否重大，即
      被害者之身分地位與加害人之經濟狀況等定之。原告復以其係為未婚單身女子
      ，潔身自愛，長年服務公職云云請求五十萬元之賠償，惟依被告於本事件後即
      委請立法委員潘維剛辦公室主任黃先生表示和解之意，雖經原告拒絕被告於後
      亦再次商請和解。但因原告所求條件過高非被告能力所及而無法達成和解，被
      告縱有誠意亦無能為力；而後為表歉意只得以存證信函表示被告之意，奈卻經
      原告開啟後書以「拒收」退回。綜上可知被告實有意以和為貴，三方兩次委身
      婉言表示善意，然原告卻無動於衷，而令原告為請求巨額賠償竟於起訴壯誤言
      「被告多次騷擾，原告均忍隱以和為貴，孰料被告不知節制‧‧‧云云」，誤
      導鈞院之判斷。
（五）查原告服務公職多年當知民脂民膏，更當體察民間疾苦，被告為一小老百姓，
      千辛萬苦為掙得生活費用生活與兒女教育基金傷神，終日為生活往來奔波，謹
      盼將來兒女為龍鳳。且被告於事後已退萬步，並行如前述（四）等之行為表達
      歉意，然原告卻堅持提出刑事告訴並請求被告無法負擔之民事賠償，被告為此
      心寒、煩惱不已。當日雙方言語被告為一時脫口而出，並非有意誹謗，被告於
      後已再三表示道歉之意，原告卻仍緊追不捨。按一般道歉以設宴為多，本案證
      人五位及原告與被告共七人倘於高級餐廳宴請一席約四、五千元，兩造間雖無
      法達成和解一起平心而坐由被告作東表示道歉，然被告願以此消費金額轉易為
      對原告之補償，故被告願以六千元給付原告，讓本事件圓滿落幕。按原告之身
      分地位與被告之經濟狀況等衡諸，該金額當足以慰藉原告所受之精神痛苦及名
      譽之損害，原告請求五十萬元之賠償顯然過高。
（六）被告之夫逝世多年，其本為一介平民故無留下財產。當時子女均於就學時期，
      而又無經濟能力，故二子為此均就讀軍校，以減少開銷；而女兒雖就讀於世新
      大學，但其學費均辦理助學貸款；被告為家具工廠女工，工作計薪為日薪，且
      近年經濟不景氣，常有無工可作之情況，被告為維持家庭開銷而從事零工、代
      工等補貼家用。被告平日生活極為單純，言詞直來直往不假修飾。被告對原告
      確已表示道歉之意，然原告竟無理要求鉅額賠償，被告為一工廠女工，丈夫過
      世多年，含莘茹苦撫教三兒女，至今亦仍未生活、教育費傷神，如何賠得起五
      十萬元？懇請判決如答辯聲明。
三、證據：提出台灣高等法院八十九年度上易字第四六七○號判決書查詢結果、證明
    書、台北市萬華區調解委員會通知、信封、存證信函、聲明啟事、就學貸款申請
    書、學生證、戶口名簿等影本各一件，及送達回執影本二件為證。
    理    由
甲、程序方面：
    查不變更訴訟標的，而補充或更正事實上或法律上之陳述者，非為訴之變更或追
    加，民事訴訟法第二百五十六條載有明文。又訴狀送達後，如請求之基礎事實同
    一，原告亦得追加他訴，民事訴訟法第二百五十五條第一項第二款亦著有明文。
    按原告起訴時，其訴狀之聲明僅載「請求判令被告應給付原告新台幣五十萬元，
    並將本案刑事判決書全部刊登本市中國時報一日，其費用由被告負擔」，嗣於訴
    訟程序中提出準備書狀，要求將前開聲明改正為「被告應給付原告新台幣五十萬
    元及自起訴狀繕本送達之翌日起至清償日止，按年息百分之五計算之利息」、「
    被告應負擔費用，將本件最後事實審之刑事判決全部，以新聞類之五號字體刊登
    於中國時報第五版乙日」等語。查就變更後之「被告應負擔費用，將本件最後事
    實審之刑事判決全部，以新聞類之五號字體刊登於中國時報第五版乙日」部分，
    僅屬就其所為原不甚明瞭之陳述更正為明確之主張，核其訴訟標的並未變更，自
    非訴之變更追加；另就法定遲延利息之請求，查雖係原訴之聲明所無之主張而屬
    獨立之訴訟標的，當為訴之追加，然此利息部分之請求既與其上開五十萬元之主
    張均源於同一之法律關係，兩者之基礎事實顯然同一，依上開規定應予准許，合
    先敘明。
乙、得心證之理由：
一、原告起訴主張被告因認為原告曾於八十九年五月初指使他人打電話至其家中辱罵
    ，遂於八十九年五月六日上午九時三十分許，至台北市○○路五十三號林業實驗
    所四樓即原告甲○○工作處所辦公室門口，在甲○○之同事唐凱軍、周威岑、陸
    象豫、古秀宇和唐凱軍之友人陳麟雄等人及不特定人得以共聞共見之狀態下，公
    然侮辱原告為「臭雞巴」、「爛查某」，並指摘原告「這對狗男女作的好事，年
    紀大的男人才會幹你，我才不把那種男人看在眼裡」等言語，經台灣高等法院以
    誹謗罪判處有罪確定在案之事實，為兩造所不爭，亦為卷附本院八十九年度易字
    第四六七○號刑事判決書、台灣高等法院八十九年度上易字第四六七○號刑事判
    決書認定之事實，自應信為真實。揆諸一般人聽聞所謂「臭雞巴」、「爛查某」
    或「這對狗男女作的好事，年紀大的男人才會幹你，我才不把那種男人看在眼裡
    」等語，會立即產生被告在漫罵原告或輕蔑原使其難堪之感覺，而無事之真偽，
    甚至已足以造成他人對原告品格、道德產生懷疑，足以貶損原告之名譽，是以被
    告前述公然侮辱、誹謗原告，使原告名譽受損之侵權行為，洵堪認定。
二、被告雖以事發當時人員稀少，原告之精神損害有限，且雙方均有類似之言語，且
    被告事後亦曾斥資四、五千元設宴宴請原告及在場之人員，此部分依民事抵銷原
    則應駁回原告之主張或抵償補償金額，又原告應提出單據證明其受損害之數額云
    云置辯。然查被告公開陳述上開辱罵原告名譽言詞之際，既有唐凱軍、周威岑、
    陸象豫、古秀宇、陳麟雄等人在場聽聞清楚，且以本件事發地點係位於原告任職
    之服務處所林業試驗所辦公室外，該所有關人員或訪客均得以進出或經過該處，
    自足使上開人員得以共聞共見上開言語，對於每日均須至上開處所工作之原告而
    言，其損害自非在小，是被告主張原告所受損害輕微一節，要無足取。此外，被
    告所稱原告當場亦曾陳述與上開言詞類似之不雅語句或曾設宴款待原告支出四、
    五千元應轉為賠償之一部份而可抵銷原告主張各語，並未舉證以實其說，自難採
    信。此外，所謂「非財產上之損害」，雖許被害人請求以金錢賠償，但其損害原
    非如財產損害有實際之支出單據、文書可以計算，故究竟如何始認為相當，本即
    得由法院斟酌情形定其數額，此有最高法院四十四年度台上字第七二六號判決要
    旨可參，因此被告抗辯原告未提出損失證明之單據不得求償云云，亦有誤會而無
    足取。
三、按「不法侵害他人之身體、健康、名譽或自由者，被害人雖非財產上之損害，亦
    得請求賠償相當之金額。」民法第一百九十五條定有明文。又按「名譽被侵害者
    ，關於非財產上之損害，加害人雖亦負賠償責任，但以相當之金額為限，民法第
    一百九十五條第一項定有明文，所謂相當，自應以實際加害情形與其名譽影響是
    否重大，及被害者之身分地位與加害人經濟狀況等關係定之」、「慰藉金之賠償
    須以人格權遭遇侵害，使精神上受痛苦為必要，其核給之標準因與財產上損害之
    計算不同，然非不可斟酌雙方身分資力與加害程度，及其他各種情形核定相當之
    數額。」最高法院四十七年度台上字第一二二一號、五十一年度台上字第二二三
    號著有判例可稽。經查被告不法侵害原告之名譽，精神確受痛苦，原告請求賠償
    相當之金額，於法有據，應予准許。惟如上述非財產上之損害賠償，仍需酌定加
    害者與受害者之身份、地位、經濟情況、加害情狀及被害情狀等客觀因素定之，
    並非毫無任何客觀標準，經本院審酌本件事實及前開各因素，認原告未婚，任職
    公務員，依其自述月薪約為三萬零九百元，其因本件被告行為所受損害程度，被
    告為單親家庭，其子女共有三人均已成年，目前為家具工廠女工，以日薪計酬，
    兼有從事零工、代工等工作，現有一女尚在大學就讀中等情節，並審酌兩造間先
    於八十九年四月十九日另有糾紛，後因被告認為被辱之電話為原告唆使他人撥打
    ，而使被告因一時激動而於上開處所口出侮辱、誹謗原告之詞句之事實過程，認
    被告應賠償予原告之賠償損害金，以五萬元為適當，是被原告所請求之金額，於
    五萬元部分為有理由，應予准許，至超過五萬元部分為無理由，應予駁回。
四、次按名譽權遭受損害者，固可依前開民法第一百九十五條之規定，請求為回復名
    譽之適當處分，然該回復名譽之方式，應予被害人名譽受損之情形彼此相當，易
    言之，兩者必須成相當之比例，始得認為係適當之處分。經查，本件原告係於原
    告服務處所外為前開公然侮辱、誹謗之行為，該在場確實聽聞之人不過上開唐凱
    軍數人，復上開林業試驗所亦非公共場所，雖有前開工作人員或訪客可能行經該
    處，惟被告所述言語亦不致令社會尋常之一般民眾皆會知悉上開足以貶損原告名
    譽之事項，且核事發至今已約八月，當已為他人淡忘，茍命被告將刑事案件之判
    決刊登新聞紙上，無異令更多人知悉此事，並令早已遺忘此事之人再度回憶，非
    但無足以回復原告之名譽，反將造成原告之二度傷害，依上開說明，本院認為原
    告請求被告將本案之刑事判決刊登本市中國時報第五版一日乙節，顯不適當，此
    部分亦無理由，應予駁回。
五、綜上所述，原告本於損害賠償請求權，請求被告賠償五萬元，及上開金額自八十
    九年十一月四日即起訴狀繕本送達被告之翌日起至清償日止按年息百分之五計算
    之法定遲延利息部分為有理由，應予准許。其逾此部分之請求及此部分追加之法
    定遲延利息主張，暨請求原告刊登報紙道歉之部分皆無理由，應予駁回。
六、本件法律關係已臻明確，兩造其餘之陳述及證據，於判決之結果並無影響，爰不
    予一一論列審究，附此敘明。
丙、假執行之宣告：
    兩造均陳明願供擔保，聲請宣告假執行或免為假執行，經核原告勝訴部分，合於
    法律規定，爰分別酌定相當之擔保金額宣告之；原告其餘假執行之聲請，因訴之
    駁回而失所依據，不予准許。
丁、據上論結，本件原告之訴及追加之訴為一部分有理由，一部分無理由。依民事訴
    訟法第七十九條但書、第三百九十條第二項、第三百九十二條，判決如主文。
中      華      民      國    九十      年      二      月      十九    日
                                民事第一庭法      官  蕭胤瑮
右為正本係照原本作成
如對本判決上訴，須於判決送達後廿日內向本院提出上訴狀
中      華      民      國    九十      年      二      月      十九    日
                                          法院書記官  方美雲


司法院資訊處製作；財團法人民間司法改革基金會備份。
